臺灣高等法院民事判決　　　　　　　　 96年度上易字第277號
　　上　訴　人　丁○○
　　　　　　　　　　　　　　6.
　　訴訟代理人　劉文崇律師
　　被上訴人　　國泰世華商業銀行股份有限公司
　　法定代理人　乙○○
　　訴訟代理人　丙○○
　　　　　　　　甲○○
上列當事人間請求清償借款事件，上訴人對於中華民國95年12月
21日臺灣臺北地方法院95年度訴字第5206號第一審判決提起上訴
，本院於96年8月14日言詞辯論終結，茲判決如下：
    主  文
上訴駁回。
第二審訴訟費用由上訴人負擔。
    事  實
甲、上訴人方面：
一、聲明：
  (一)原判決不利上訴人部分廢棄。
  (二)上廢棄部分，被上訴人在第一審之訴及假執行之聲請駁回。
二、陳述：除與原判決記載相同者，茲予引用外，補稱略以：被
    上訴人既未提出牌照號碼000-0000、000-0000、000-0000、
    000-0000等四輛自用小客車之動產抵押權註銷登記或其實行
    系爭抵押權等相關資料，依民事訴訟法之規定，上訴人關於
    被上訴人業已拋棄上揭四輛自用小客車之動產抵押權且其債
    權均已十足受償之主張及應證之事實，均應認為真實。
三、證據：援用原審所提出之立證方法。
乙、被上訴人方面：
一、聲明：上訴駁回。
二、陳述：除與原判決記載相同者，茲予引用外，補稱略以：
  (一)銀行於取得執行名義或為保全程序時，基於連帶保證契約所
    得主張之權利，並不受銀行法第12條之1第3項規定之拘束，
    因此，被上訴人提起本件訴訟係為取得執行名義，無上開銀
    行法之適用。被上訴人否認系爭借貸債權已十足清償而消滅
    ，及拋棄全部物上擔保之事實。
  (二)被上訴人請求者為自民國90年5月1日起至清償日止，依週年
    利率20%之20%，即週年利率4%計算之違約金，並未過高。
三、證據：除援用原審所提出者外，補提車輛動產抵押契約書、
    拋棄抵押權書、本票、授權書、支票、監理機關電腦查詢資
    料與帳務資料為證。
    理  由
一、被上訴人主張：訴外人吉中股份有限公司（下稱吉中公司）
    於80年5月8日向被上訴人前身台灣第一信託投資股份有限公
    司（下稱第一信託公司）借款新台幣（下同）85萬元，利息
    按週年利率20％計算，約定清償期限自80年5月13日起至84
    年5月13日止，按月平均攤還本息6,318元，若未依約履行，
    視同全部到期，上訴人並應給付逾期在6個月以內者，按上
    開利率10％，逾期超過6個月者，按上開利率20％計算之違
    約金（下稱系爭借貸契約）。上訴人及訴外人吳光中則同意
    為吉中公司之連帶保證人（下稱系爭保證契約）。嗣第一信
    託公司依吉中公司之指示，於80年5月10日開立抬頭為「七
    和實業股份有限公司」（下稱七和公司）、金額85萬元整之
    禁止背書轉讓之支票一紙予七和公司，經七和公司提示交換
    ，被上訴人已依約交付借款，系爭借貸契約自成立生效。吉
    中公司於借得上開款項後，僅攤還部分本息，自80年12月11
    日起即未再依約攤還，經處分擔保物即牌照號碼為000-0000
    號（被上訴人誤載為000-0000號）汽車後，尚餘本金630,46
    5元及利息尚未償還，上訴人為連帶保證人，自應負連帶償
    還責任，而第一信託公司經變更名稱、合併等程序，其營業
    由被上訴人概括承受等情，爰依連帶保證關係，求為命上訴
    人給付630,465元，及自90年5月1日起至清償日止，按年息
    20%計算之利息，並依上開利率20%計付違約金之判決（原審
    駁回被上訴人超過上開部分之請求，被上訴人未據聲明不服
    ，已告確定）。
　  上訴人則以：吉中公司並未收受上開85萬元借款，系爭借貸
    契約難認已經成立。又系爭借貸契約中關於連帶保證之約定
    ，違反銀行法第12條及12條之1之規定而無效，上訴人仍得
    主張先訴抗辯權。況吉中公司早於81年5月26日已解散，被
    上訴人對吉中公司因債務主體消滅，其債權即歸消滅，依民
    法第741條之規定，上訴人之負擔自應縮減至與吉中公司相
    同。縱吉中公司曾收受借貸款項，然被上訴人或第一信託公
    司於行使本件抵押權時，上訴人或吉中公司均不知情，且被
    上訴人或第一信託公司實行本件抵押權後，其債權業經十足
    受償，縱被上訴人僅行使其中一部汽車之抵押權，顯已拋棄
    其餘擔保物權，上訴人亦得於被上訴人拋棄限度內免其責任
    ，縱上開違約金之約定有效，亦屬過高，上訴人得請求酌減
    等語，資為抗辯。
二、兩造不爭執之事項：
  (一)吉中公司、吳光中、上訴人於80年5月13日與被上訴人簽訂
    車輛動產抵押契約書，由吉中公司向被上訴人借款，上訴人
    及吳光中則任連帶保證人，上訴人與吉中公司、吳光中並共
    同簽發面額各17萬元之本票五紙交付被上訴人。該本票記載
    違約金，逾期在6個月以內者，按上開利率10％，逾期超過6
    個月者，按上開利率20％加付。
  (二)吉中公司為擔保系爭債權，曾以5輛自用小客車（牌照號碼
    各為：000-0000、000-0000、000-0000、000-0000、000-00
    00號）設定動產抵押權予被上訴人，並於車輛動產抵押契約
    書記載吉中公司自80年6月19日起至83年5月19日止，按月攤
    還本息6,318元，如未依約履行，除視為全部到期外，被上
    訴人並得請求按日以日息萬分之3計算之違約金。
  (三)被上訴人於81年3月25日聲明拋棄其中牌照號碼000-0000號
    之自用小客車之動產抵押權。
  (四)被上訴人請求之金額，並非依複利計算。
三、兩造之爭執及本院之判斷：
  (一)就系爭借貸契約是否成立生效言。上訴人辯稱被上訴人迄未
    證明將借貸物交付主債務人即吉中公司，且無借貸契約之證
    明文件等語，被上訴人則主張系爭借貸契約已成立生效等語
    。依上開車輛動產抵押契約書記載：「.... 擔保甲方對於
    乙方之貸款債務及其利息共計新台幣貳拾貳萬柒仟肆佰肆拾
    捌元... 」「二、前開貸款債務之清償方式」，及本票記載
    ：「本票據利息自發票日起依照貴公司訂定購車貸款標準放
    款利率年息20%按月計付」等文字，足認吉中公司與被上訴
    人間已有成立借貸之合意。吉中公司訂立借貸契約時，並簽
    立授權書乙紙，內載：「... 茲授權貴公司（即被上訴人前
    身台灣第一信託投資股份有限公司）將上述借款金額，以左
    列方式撥付與七和實業股份有限公司，以為購車價款之一部
    ... 」等語，第一信託公司即依該授權書，簽發與系爭借款
    相同之支票交付七和公司，並經該公司提示交換等情，亦有
    被上訴人提出授權書及支票影本（原審卷第63至第68頁）為
    證，堪信為真實。被上訴人既依吉中公司之指示將借款直接
    撥付予七和公司，應視同交付予吉中公司，上訴人辯稱被上
    訴人未交付系爭借款予吉中公司，並不足採。吉中公司與被
    上訴人間既有借貸之合意，且已為借款之交付，是系爭借貸
    契約已經生效。
  (二)就系爭保證契約是否有效言。上訴人辯稱系爭借貸契約違反
    銀行法第12條及第12條之1第1項及第2項，禁止提供連帶保
    證人之規定，且約定上訴人事先拋棄權利，顯失公平，依民
    法第71條、第247條之1規定應為無效等語，被上訴人則否認
    上訴人之主張。查系爭借貸契約訂立於80年5月8日，而銀行
    法第12條之1則於系爭借貸契約訂立後之89年11月1日公佈施
    行，依法律不溯既往原則，系爭借貸契約自無適用銀行法第
    12條之1之餘地。況銀行法該條係就銀行辦理自用住宅放款
    及消費性放款所為規定，而吉中公司為經營一般進出口貿易
    等業務，上訴人曾擔任吉中公司之副董事長，有吉中公司變
    更登記事項卡在卷可稽（原審卷第82、83頁），是吉中公司
    向第一信託公司之借款，為工商貸款而非自用住宅放款及消
    費性貸款，故無該條適用。又系爭保證契約既約定上訴人所
    負者為連帶保證責任，上訴人自應與吉中公司負同一責任，
    本無先訴抗辯權，不生上訴人得否預先拋棄該權利之問題，
    亦不受吉中公司人格是否消滅之影響。又借款還錢，理之當
    然，被上訴人已將借款交付吉中公司，其請求吉中公司及上
    訴人返還該借款及所約定之利息與違約金，無何不公平可言
    ，上訴人辯稱系爭保證契約違反民法第247條之1而無效，亦
    不足採。
  (三)就上訴人有無先訴抗辯權言。上訴人辯稱依銀行法第12條之
    1第3項規定，被上訴人應先向借款人吉中公司求償，始得就
    不足部分之一半向上訴人求償云云，然七和公司、系爭保證
    契約並無銀行法第12條之1規定之適用，且上訴人並無先訴
    抗辯權，已如前述，上訴人此一抗辯，亦不足採。
  (四)就上訴人是否已免其責任言。上訴人辯稱被上訴人之借貸債
    權已獲十足清償，即令未獲清償，被上訴人已拋棄全部動產
    抵押權，上訴人自得依民法第309條、第741條、第742條、
    第751條等規定免除保證責任等語，被上訴人則主張吉中公
    司並未清償全部借款債務，且所提供設定動產抵押權5部汽
    車，其僅拍賣1部而拋棄該部之動產抵押權，其餘3部經監理
    單位逕行註銷，另1部則經警政廢棄，均未實行動產抵押權
    等語。查被上訴人主張吉中公司就系爭借款，僅攤還部分本
    金及至80年12月10日止之利息，尚餘630,465元本金未償，
    業據其提出客戶帳戶明細表一份為證。又吉中公司未能按月
    支付本息或分期債務停止支付時，即喪失期限利益，被上訴
    人得不不經催告，要求上訴人立即清償全部債務，亦為上開
    車輛動產抵押契約書第11條所明定，上訴人就上開明細表及
    車輛動產抵押契約書之真正並無爭執，但以前詞置辯。然被
    上訴人主張設定動產抵押權之5部汽車中，3部經監理單位逕
    行註銷，另1部則經警政廢棄，有被上訴人提出之查詢單可
    證（本院卷68頁），且為上訴人於本院言詞辯論時所不爭，
    上訴人辯稱系爭債務已清償，但未舉證以實其說，所辯不足
    採。何況上訴人所負者為連帶保證，與普通保證不同，已如
    前述，上訴人抗辯依民法741、742、751條普通保證之規定
    免責，亦不足採。故被上訴人主張上訴人尚有630, 465元本
    金未償，且喪失期限利益，被上訴人得請求上訴人清償全部
    債務，應屬可採。
  (五)就本件違約金請求是否過高言。按「當事人得約定債務人於
    債務不履行時，應支付違約金。違約金，除當事人另有訂定
    外，視為因不履行而生損害之賠償總額。其約定如債務人不
    於適當時期或不依適當方法履行債務時，即須支付違約金者
    ，債權人除得請求履行債務外，違約金視為因不於適當時期
    或不依適當方法履行債務所生損害之賠償總額。」民法第
    250條定有明文。是違約金契約具有強制債務人履行債務之
    意義，基於契約自由原則，除約定確有過高之事實外，即應
    依該約定為履行，且此違約金與利息之性質不同，並不受法
    定最高利率之限制，易言之，即使其與利息合併計算後，超
    過年息20%，亦非債權人就超過無請求權。本件被上訴人請
    求之違約金，係逾期6個月以上部分，依約定係以利率年息
    20%之二成即4%計算，並無過高情形，上訴人復不能證明有
    過高之事實，所辯違約金過高，應予酌減云云，亦不足採。
四、綜上所述，被上訴人請求上訴人給付630,465元，及自90年5
    月1日起至清償日止，按年息20%計算之利息，並自90年5月1
    日起至清償日止，按上開利率20%計算之違約金，為有理由
    ，應予准許。原審判命上訴人如數給付，於法並無不合。上
    訴意旨指摘原判決此部分不當，聲明廢棄改判，為無理由，
    應予駁回。
五、據上論結，本件上訴為無理由。依民事訴訟法第449條第1項
    、第78條，判決如主文。
中　　華　　民　　國　　96　　年　　8 　　月　　28　　日
                    民事第九庭
                        審判長法  官    黃熙嫣
                              法  官    陳玉完
                              法  官    呂太郎
正本係照原本作成。
不得上訴。
中　　華　　民　　國　　96　　年　　8 　　月　　31　　日
　　　　　　　　　　　　　　　書記官    黃千鶴
